【裁判字號】    99,簡上,840
【裁判日期】    991227
【裁判案由】    詐欺
【裁判全文】
臺灣桃園地方法院刑事判決             99年度簡上字第840號
上  訴  人  張平府
上列上訴人即被告因詐欺案件，不服中華民國99年9 月24日本院
98年度桃簡字第3642號第一審刑事簡易判決（原檢察官聲請簡易
判決處刑書案號：臺灣桃園地方法院檢察署98年度偵緝字第1785
號、98年度偵字第25107 號，移送併辦案號：臺灣桃園地方法院
檢察署99年度偵字第2997號），提起上訴，本院管轄之第二審合
議庭判決如下：
    主  文
上訴駁回。
    事  實
一、張平府可預見將金融機構帳戶提供予姓名、年籍不詳之成年
    人使用，可能幫助不詳之犯罪集團從事財產犯罪行為，作為
    取得財物或財產上之利益之管道，竟基於縱使該人將其帳戶
    用以從事詐欺取財之財產犯罪行為，亦不違反其本意之幫助
    犯意，於民國98年5月7日起至98年5 月14日止某時，在臺灣
    地區某地，將其所開立之中華郵政股份有限公司龜山大崗郵
    局帳號000000000000000 號帳戶（下稱龜山大崗郵局帳戶）
    及臺灣土地銀行林口分行帳號000000000000號帳戶（下稱土
    銀林口分行帳戶）之存摺、提款卡及密碼，交付予某真實姓
    名、年籍不詳之成年人，而以此方式幫助詐欺集團於詐騙時
    ，掩飾其犯罪行為不易追查，而該取得張平府上開帳戶存摺
    、金融卡及密碼之人，即與其所屬詐騙集團成員，為下列詐
    欺犯行：(一)該詐欺集團成員基於意圖為自己不法所有之犯意
    聯絡，由某不詳姓名、年籍之詐欺集團成員，先於98年5月1
    4日下午1時13分前，在露天拍賣網站刊登販售國道小客車回
    數票之虛偽廣告，適為林家緯上網瀏覽時發現，進而與之接
    洽，並決定以新臺幣（下同）19,500元購買每組50張，共13
    組之回數票，致林家緯陷於錯誤，而於98年5月14日下午1時
    13分許，委請其母親林秋花將價金19,500元如數匯入張平府
    前開龜山大崗郵局帳戶內，隨即遭該詐欺集團成員提領一空
    。(二)又該詐欺集團成員基於意圖為自己不法所有之犯意聯絡
    ，由某不詳姓名、年籍之詐欺集團成員，先於98年5 月14日
    下午9時48分前，在雅虎奇摩拍賣網站刊登出售CANON牌相機
    之虛偽廣告，適為林宏儒上網瀏覽時發現，進而與之接洽，
    並決定以7,400元購買該相機，致林宏儒陷於錯誤，而於 98
    年5月14日下午9 時48分許，將價金7,400元如數匯入張平府
    前開龜山大崗郵局帳戶內，隨即遭詐欺集團成員提領一空。
    (三)又該詐欺集團成員基於意圖為自己不法所有之犯意聯絡，
    先由某不詳姓名、年籍之詐欺集團成員，於98年5 月14日下
    午10時58分前，在雅虎奇摩拍賣網站刊登出售PANASONIC 牌
    相機之虛偽廣告，適為孫志偉上網瀏覽時發現，進而與之接
    洽，並決定以9,100 元購買該相機，致孫志偉陷於錯誤，而
    於98年5月14日下午10時58分許，將價金9,100元如數匯入張
    平府前開龜山大崗郵局帳戶內，隨即遭詐欺集團成員提領一
    空。(四)又該詐欺集團成員基於意圖為自己不法所有之犯意聯
    絡，由某姓名、年籍不詳之詐欺集團成員，於98年5 月13日
    下午10時許與在臺北縣深坑鄉○○街63號上網之劉德偉網路
    聊天時，向劉德偉詐稱援交，再由自稱「小高」之詐欺集團
    成員，向劉德偉誆稱：須至提款機確認身分代碼及現金對保
    ，並佯稱確認身分後會將所匯款項匯回給劉德偉云云，致劉
    德偉陷於錯誤，而於同年5月14日凌晨3時44分許，依其指示
    操作，而以現金存入之方式，將23,000元存入張平府前開土
    銀林口分行帳戶，隨即遭詐欺集團成員提領2 萬元。嗣林家
    緯、林宏儒、孫志偉及劉德偉察覺有異，報警處理，經警循
    線查知上情。
二、案經臺南縣政府警察局白河分局報請臺灣臺南地方法院檢察
    署呈請臺灣高等法院檢察署令轉及基隆市政府警察局第四分
    局、臺北市政府警察局萬華分局報請臺灣桃園地方法院檢察
    署檢察官偵查起訴暨臺北縣政府警察局新店分局報請臺灣臺
    北地方法院檢察署呈請臺灣高等法院檢察署令轉臺灣桃園地
    方法院檢察署檢察官偵查後移送併案審理。
    理  由
一、訊據被告張平府矢口否認有何上開犯行，辯稱：伊未提供存
    摺、提款卡及密碼給詐騙集團，伊之龜山大崗郵局、土銀林
    口分行帳戶之存摺、提款卡均係於98年5 月15日在與朋友合
    租之龜山鄉○○○路75巷17號租賃處所遺失，因伊與朋友天
    天在上址打家庭麻將，伊輸錢時，會請朋友去領錢，朋友皆
    知曉上開帳戶之密碼，故可能係伊之朋友兜售給詐欺集團，
    且伊因與朋友天天在上址打家庭麻將，朋友要伊不能說出實
    情，伊亦害怕朋友會被以賭博罪起訴，故而不敢向檢調人員
    說出實情云云。經查：
(一)、上開龜山大崗郵局及土銀林口分行帳戶確均係被告所開立，
    業據被告供承不諱，復有中華郵政股份有限公司桃園郵局檢
    送龜山大崗郵局帳戶郵政存簿儲金立帳申請書及臺灣土地銀
    行開戶基本資料卡、存款印鑑卡在卷可查（見臺南縣警察局
    白河分局刑案偵查卷宗第17-18 頁、臺灣臺北地方法院檢察
    署98年度偵字第20703 號影卷第29頁）。另被害人林家緯、
    林宏儒、孫志偉及劉德偉如何遭詐騙集團成員以上揭方式詐
    騙，而依指示將上述款項匯入或存入被告所有前開帳戶等事
    實，為被告所不否認，並據證人林家緯、林宏儒、劉德偉於
    警詢及孫志偉於警詢、檢察官訊問時證述綦詳（見臺灣桃園
    地方法院檢察署98年度偵字第25107號卷第4-6頁、98年度偵
    字第17965號卷第4-5頁、臺灣臺北地方法院檢察署98年度偵
    字第20703號影卷第12-14頁、臺南縣警察局白河分局刑案偵
    查卷宗第1-3 頁、臺灣臺南地方法院檢察署98年度核交字第
    3447號影卷第7-8 頁），並有卷附上開龜山大崗郵局及土銀
    林口分行帳戶之交易明細表、郵政自動櫃員機交易明細表、
    土地銀行自動櫃員機存戶交易明細表、基隆市政府警察局刑
    事警察大隊受理詐騙帳戶通報警示簡便格式表、臺北市政府
    警察局萬華分局華江派出所受理詐騙帳戶通報警示簡便格式
    表、內政部警政署反詐騙案件紀錄表、露天拍賣網頁列印畫
    面、雅虎奇摩拍賣網頁列印畫面、購買證明網頁列印畫面在
    卷可稽（見臺南縣政府警察局白河分局刑案偵查卷宗第9、1
    9頁、臺灣臺北地方法院檢察署98年度偵字第20703號影卷第
    17、30-34頁、98年度偵字第25107號卷第8、14-16頁、98年
    度偵字第17965號卷第9- 12背面頁、臺灣臺南地方法院98年
    度核交字3447號影卷第9頁），此部分之事實，應堪認定。
(二)、被告於警詢及檢察官訊問時先辯稱：伊胞姊於98年5 月15日
    要匯錢給伊，結果無法匯入，要伊去銀行查詢，才知道帳戶
    被盜用，伊胞姊要匯款之前1 天晚上有打電話給伊，伊有拿
    出土地銀行之存摺告知伊胞姊帳號，第2 天伊前往銀行欲領
    取伊胞姊還伊之款項時，才發現土地銀行及郵局之帳戶均不
    見，上開2個帳戶之存摺及提款卡都是放在1個黑色包包內，
    伊帶著黑色包包要去銀行領錢時，其內之存摺及提款卡等物
    都已經不在了云云（見臺灣臺北地方法院檢察署98年度偵字
    第20703號影卷第9頁、臺灣桃園地方法院檢察署98年度偵緝
    字第1785號偵查卷第31-33 頁）；嗣於原審調查時改稱：伊
    胞姊有打電話向伊借10,000元，伊於98年5月5日自本件土銀
    林口分行帳戶提領15,000元，並於翌日將錢借給伊胞姊，伊
    於借錢當天即向伊胞姊告知伊土銀林口分行之帳戶號碼，過
    5 天之週六伊胞姊說在週五時款項無法匯入伊帳戶內，伊於
    下週一才去土地銀行查詢，週六、週日伊沒有拿提款卡去檢
    查，伊到銀行後有報警處理云云（見本院98年度桃簡字第36
    42號卷第19-21 頁）；嗣於本院審理時再改稱：前述伊胞姊
    向伊借錢一節均不實在，實情係伊之龜山大崗郵局、土銀林
    口分行帳戶之存摺、提款卡均於98年5 月15日在與朋友合租
    之龜山鄉○○○路75巷17號租賃處所遺失，伊與朋友在上址
    天天打麻將，伊輸錢時，會請朋友去領錢，因而朋友皆知曉
    帳戶之密碼，故可能係伊之朋友兜售給詐欺集團云云（見本
    院99年度簡上字第840 號卷第33頁背面）。被告前、後所述
    發現存摺、提款卡遺失之情節明顯不一，是否為真，實屬堪
    疑。且苟如被告於原審調查時所述，係被告之胞姊向其借款
    後5 天向其告知無法匯款，其胞姊告知無法匯款之日經核對
    日曆應為98年5 月11日（週一），並非被告所述之週六，又
    若被告係於98年5 月11日受告知當日或翌日即前往銀行查詢
    ，嗣後被害人林家緯、林宏儒、孫志偉及劉德偉於同年月14
    日豈能將受詐騙之款項匯入；再者，被告既未曾將上開土銀
    林口分行帳戶主動掛失，其胞姊若要還款而匯款，豈會無端
    不能匯入，又倘如其於原審調查時所稱：係因其胞姊無法順
    利將款項匯入，其始前往銀行查詢等情屬實，自無與被告於
    警詢及檢察官訊問時所述情節如此大相逕庭之理。足徵被告
    於警詢、檢察官訊問及原審調查時所稱其胞姊借錢及發現上
    開2 本帳戶之存摺及提款卡遺失等情節，殊難憑信，被告上
    開所辯情節，顯屬臨訟企圖卸責之詞，實難採信。被告雖於
    本院審理時再改稱：伊之龜山大崗郵局、土銀林口分行帳戶
    之存摺、提款卡均於98年5 月15日在與朋友合租之龜山鄉○
    ○○路75巷17號租賃處所遺失云云，並據其於原審提出之桃
    園縣政府警察局龜山分局大浦派出所受理案件登記表1 份為
    證（見本院98年度桃簡字第3642號卷第14頁），惟衡情被告
    若確係於98年5 月15日發現上開帳戶之存摺、提款卡及印章
    均已遺失，又何需於警詢、檢察官訊問及原審調查時，虛構
    伊胞姊向伊借錢，及伊胞姊因無法匯款至土銀林口分行帳戶
    而前往銀行查證時，始發現土銀林口分行帳戶已列為警示帳
    戶等節，而不向警察、檢察官坦承敘述有利於己之上情，反
    而以虛構之情節誤導警方及檢察官，更於本院準備程序時，
    仍堅稱前開伊胞姊向伊借錢之情為實在（見本院99年度簡上
    字第840號卷第18-19頁），嗣於本院審理時始改稱伊胞姊借
    錢等情全屬虛構云云，實足令啟疑。此外，果如被告於本院
    審理時所稱伊胞姊借錢一節係其虛構之事實，則被告又係基
    於何種原因而能於98年5 月15日前往銀行，始經行員告知前
    開帳戶已列為警示帳戶，並隨即前往警察局報案，亦難有與
    常情相符之解釋，況上開帳戶迄被告報警前，更於98年5 月
    14日有被害人林家緯等4 人遭騙之匯款匯入並遭提領，而被
    害人劉德偉係於98年5月14日下午10時9分報警處理揭露上情
    ，則帳戶使用者既已預見帳戶無法再供其不法使用，被告縱
    於此後有至警局報案之舉，亦難遽認其必無供他人使用帳戶
    之行為，況自被告於此情況下報案以觀，其手法又與提供帳
    戶者事後掩飾脫罪方式完全類同，是被告於本院審理時所辯
    ，自不足採信。
(三)、又被告雖就詐騙集團成員如何知悉上開帳戶密碼一節辯稱：
    因伊與朋友天天在租賃處所打家庭麻將，輸錢時，伊都會請
    朋友代領錢，故朋友都知悉密碼云云。惟金融存款帳戶事關
    存戶個人財產權益之保障，其與存戶印章、提款卡（含密碼
    ）結合，具高度專有性，除非本人或與本人親密關係者，難
    認有何理由可自由流通使用該存摺，一般人皆有妥為保管防
    止他人任意使用之認識，方符常情，且因存摺、印章、提款
    卡（含密碼）等物體積不大，便於隨身攜帶，被告辯稱將其
    個人重要理財工具之上開龜山大崗郵局、土銀林口分行帳戶
    之提款卡及密碼交由朋友代領金錢，任令上開物品脫離自己
    之持有，已與常情有違，又果如被告所辯，係伊朋友代領金
    錢而知悉上開帳戶密碼，則被告之朋友持上開帳戶之提款卡
    代領金錢後，如未將提款卡返還被告，則被告立時可知，被
    告豈會延至98年5 月15日始知悉上開帳戶之存摺、提款卡遺
    失，而於同日始向警察局報案，被告此部分所辯，已難採信
    ；況且，觀諸卷附被告之龜山大崗郵局帳戶之交易明細表，
    該帳戶固於97年12月1日有利息收入之紀錄外，迨至98年5月
    14日始復有交易紀錄（見臺南縣警察局白河分局刑案偵查卷
    宗第19頁），顯與被告前開所辯其因常與朋友在租賃處所打
    麻將而委請朋友代領金錢云云不符。而利用他人帳戶遂行詐
    欺取財者，為確保其犯罪所得不至於遭人領走或無法提領，
    衡情又須掌握該他人之帳戶在其不法取得之金錢進入該帳戶
    迄其提領之前，係處於未遭封鎖得以隨時自由領取金錢之狀
    態，而為達此目的，必所取得之提款卡非為遺失物，蓋提款
    卡若為遺失物，自有遺失人隨時向銀行掛失致帳戶無法提領
    金錢之風險，準此更可推知，持卡人必與帳戶所有人達成協
    議，約使其於不法所得未提領前不得向金融機構掛失存摺、
    金融卡。今被害人林家緯、林宏儒、孫志偉及劉德偉匯入被
    告之龜山大崗分行及土銀林口分行帳戶之金錢確然為人提領
    ，依前所述，自是被告為施詐者作如上之配合，否則難以竟
    其功，從而被告所稱存摺、金融卡遺失，應無可採信。
(四)、再按任何人均可辦理金融帳戶存摺、金融卡使用，如無正當
    理由，實無借用他人存摺、金融卡使用之理，而金融存摺、
    金融卡及密碼亦事關個人財產權益之保障，其專有性甚高，
    除非本人或與本人親密關係者，難認有何理由可自由流通流
    通使用該存摺、金融卡及密碼，一般人均有妥為保管及防止
    他人任意使用之認識，縱特殊情況偶需交付他人使用，亦必
    深入瞭解用途及合理性，始予提供，且該等專有物品如落入
    不明人士手中，而未加以闡明正常用途，極易被利用為與財
    產有關之犯罪工具，而有犯罪意圖者，非有正當理由，竟徵
    求他人提供帳戶，客觀上可預見其目的，係供為某筆資金之
    存入，後再行領出之用，且該筆資金之存入及提領過程係有
    意隱瞞其流程及行為人身分曝光之用意，一般人本於一般認
    知能力均易於瞭解，報章媒體復一再披露詐騙集團為規避查
    緝，故使用他人帳戶以遂行詐欺之不法犯罪態樣，被告為一
    智慮健全之成年人，對此自難諉為不知，且被告任意交付上
    開帳戶之存摺、提款卡及密碼予他人，該人既有使用帳戶提
    款卡之需，竟不思自行申辦，反大費周章收集他人帳戶提款
    卡使用，顯與一般交易常情相悖，則其用途實屬可疑，足證
    被告應可預見將存摺、金融卡、密碼等物提供他人使用，將
    幫助他人實施財產犯罪，竟仍將其上開帳戶知存摺、金融卡
    及密碼交付該來路不明之人，是縱無證據證明被告明知該人
    之犯罪態樣係以該帳戶供詐欺取財之用，惟其顯具縱有人以
    其金融帳戶實施詐欺取財犯罪亦不違背其本意之幫助意思至
    明。
(五)、綜上所述，被告上開所辯不足採信，本案事證明確，被告犯
    行洵堪認定，應依法論科。
二、核被告所為，係犯刑法第30條第1項、第339條第1 項詐欺取
    財罪之幫助犯。又被告係幫助他人犯罪，爰依刑法第30條第
    2 項之規定減輕其刑。被告以一交付帳戶存摺、提款卡及密
    碼與詐欺集團成員使用之行為，而幫助詐欺集團分別詐騙被
    害人林家緯、林宏儒、孫志偉及劉德偉之財物，同時觸犯 4
    次幫助詐欺取財罪，為想像競合犯，應依刑法第55條前段之
    規定，從一重處斷。另檢察官就被害人劉德偉部分雖未起訴
    ，惟該未起訴部分，與檢察官聲請簡易判決處刑部分有想像
    競合犯裁判上一罪關係，為起訴效力所及，應併予審判。原
    審以被告事證明確，援引刑事訴訟法第449條第1項、第3 項
    、第454條第2項、刑法第30條第1項前段、第2項、第339 條
    第1項、第55條、第41條第1項前段、刑法施行法第1條之1第
    1項、第2項前段，並審酌被告明知詐騙行為猖獗，卻仍將其
    所有之金融機構帳戶提供予不法份子使用，助長他人犯罪之
    風氣，並使不法份子易於逃避犯罪之查緝，嚴重破壞社會治
    安及造成被害人尋求救濟之困難，所為誠屬不該，並斟酌被
    告之素行、智識程度，犯後猶飾詞否認犯行，未見悔意，且
    本案有4位被害人遭詐騙等一切情狀，量處被告有期徒刑5月
    ，並諭知易科罰金之折算標準，其認事用法，均無違誤，量
    刑亦屬妥適，被告仍執陳詞提起上訴，指摘原判決不當，顯
    無理由，自應予駁回。
據上論斷，應依刑事訴訟法第455條之1第1項、第3 項、第368條
，判決如主文。
本案經檢察官蔡正傑到庭執行職務。
中    華    民    國    99    年    12    月    27    日
                 刑事第四庭 審判長法  官  張淑華
                                  法  官  張宇葭
                                  法  官  林維斌
以上正本證明與原本無異。
不得上訴。
                              書  記  官  鄭嘉惠
中    華    民    國    99    年    12    月    27    日

司法院資訊處製作；財團法人民間司法改革基金會備份。
